【裁判字號】    99,交聲,169
【裁判日期】    990823
【裁判案由】    違反道路交通管理處罰條例聲明異議
【裁判全文】
臺灣基隆地方法院交通事件裁定         99年度交聲字第169號
移送機關即
原處分機關  交通部公路總局臺北區監理所基隆監理站
聲明異議人
即受處分人  甲○○
上列聲明異議人即受處分人因違反道路交通管理處罰條例案件，
對於交通部公路總局臺北區監理所基隆監理站中華民國99年4 月
19日所為之處分（原處分案號：基監字第裁42-C00000000號），
聲明異議，本院裁定如下：
    主  文
原處分撤銷。
甲○○不罰。
    理  由
一、原處分意旨略以：本件聲明異議人即受處分人甲○○（下稱
    異議人）於民國99年2 月8 日上午9 時30分許，駕駛JE-243
    號營業大貨車，行經臺北縣汐止市○○路○段241 號前，因
    違反交通法規肇事，致機車騎士乙○○受傷而逃逸，經臺北
    縣政府警察局交通警察隊汐止分隊（下稱舉發機關）警員循
    線查得肇事者為異議人後，以異議人有違反道路交通管理處
    罰條例第62條第4 項規定之行為，於99年3 月8 日以北縣警
    交大字第C00000000 舉發違反道路交通管理事件通知單予以
    舉發。異議人於應到案日期到案聽候裁決，交通部公路總局
    臺北區監理所基隆監理站（下稱原處分機關）認異議人確有
    「汽車駕駛人駕駛汽車肇事致人受傷而逃逸」之行為，違反
    上開規定明確，乃於99年4 月19日以基監字第裁42-C000000
    00號裁決書，裁處異議人罰鍰新臺幣（下同）6,000 元，並
    吊銷駕駛執照，1 年內禁考。
二、聲明異議意旨略以：異議人於本件車禍發生後，有下車查看
    機車騎士乙○○受傷情形，並將乙○○攙扶至道路邊休息，
    且打電話聯絡乙○○家人前來，並於詢問乙○○身體狀況後
    ，乙○○答稱沒關係，異議人因曾以手機與乙○○家人聯絡
    ，乙○○可以之與異議人聯絡，復因急需送貨，乃於徵得乙
    ○○同意後先行離開，異議人實無肇事逃逸之故意等語。
三、按法院受理交通事件，準用刑事訴訟法之規定，道路交通管
    理處罰條例第89條前段定有明文。而按犯罪事實應依證據認
    定，無證據不得認定其犯罪事實；又不能證明被告犯罪者，
    應諭知無罪之判決，刑事訴訟法第154 條第2 項、第301 條
    第1 項分別有明定。又認定不利於被告之事實，須依積極證
    據，苟積極證據不足為不利於被告事實之認定時，即應為有
    利於被告之認定，更不必有何有利之證據；認定犯罪事實所
    憑之證據，雖不以直接證據為限，間接證據亦包括在內，然
    而無論直接或間接證據，其為訴訟上之證明，須於通常一般
    之人均不致有所懷疑，而得確信為真實之程度者，始得據為
    有罪之認定，若其關於被告是否犯罪之證明未能達此程度，
    而有合理性懷疑之存在，致使無從形成有罪之確信，根據「
    罪證有疑，利於被告」之證據法則，即不得遽為不利於被告
    之認定（30年上字第816 號、76年台上字第4986號判例參照
    ）基此，法院於受理違反道路交通管理處罰條例案件時，亦
    應有其適用，易言之，法院於踐行完調查證據之程序後，為
    事實之認定時，如就原處分機關所認定之行為人違規事實仍
    有合理之懷疑，而無法達到確信行為人確有該當於道路交通
    管理處罰條例各該處罰條文之構成事件事實時，即應依刑事
    訴訟上之待證事實「倘有懷疑，則從被告之利益作解釋」之
    證據法則，作對受處分人有利之認定。且執行交通勤務警察
    依法律規定掣單舉發違反道路交通管理處罰條例所列之違規
    事實，並由公路主管機關裁決處罰，係行政機關執行公權力
    措施而對外直接發生法律效果之單方行政行為，本質上為行
    政處分，亦即公務員基於職務上權力，依法就特定之具體事
    件所為具公法上效果之單方行政行為，該行政處分其實質內
    容是否正確、違法，於受處分人有爭執時，基於今日政治、
    經濟、文化及社會結構變遷，以及行政訴訟上當事人之法的
    對等性觀念，公路主管機關對於人民有所處罰，此課以人民
    負擔之事實，必須由處罰或舉發機關證明人民違法事實（行
    政訴訟法第136 條準用民事訴訟法第277 條規定參照，行政
    法院39年判字第2 號並著有判例可資參照）。
四、經查：
  (一)有關異議人於99年2 月8 日上午9 時30分許，將所駕駛之JE
    -243號營業大貨車，違規併排停放在臺北縣汐止市○○路○
    段241號前，適有乙○○騎乘LDX-672號機車行經該處，不慎
    撞擊異議人所駕大貨車左後側護欄，因而人車倒地，受有腦
    震盪、臉部及身體多處挫、瘀、擦傷及牙齦外傷、牙根外傷
    、牙冠斷裂等傷害，為異議人所不爭執，並據證人乙○○於
    臺北縣政府警察局汐止分局詢問時、臺灣士林地方法院檢察
    署檢察官偵訊時及本院訊問時證述在卷，並有臺灣士林地方
    法院99年度偵字第4810號卷所附道路交通事故現場圖、道路
    交通事故調查表(一)(二)、車禍地點及肇事車輛照片10張、乙○
    ○之汐止國泰綜合醫院診斷證明書、尖端牙醫診所診斷證明
    書各1份存卷可憑。
  (二)次按汽車駕駛人駕駛汽車肇事致人受傷或死亡者，應即採取
    救護措施及依規定處置，並通知警察機關處理，不得任意移
    動肇事汽車及現場痕跡證據，違反者處新臺幣3 千元以上9
    千元以下罰鍰；前項駕駛人肇事致人受傷而逃逸者，吊銷其
    駕駛執照；一年內不得考領，道路交通管理處罰條例第62條
    第3 項前段、第4 項、第67條第3 項分別定有明文。然汽車
    駕駛人駕駛汽車肇事致人受傷或死亡而逃逸之處罰規定，其
    立法意旨係「為維護交通安全，加強救護，減少被害人之死
    傷，促使駕駛人於肇事後，能對被害人即時救護」（最高法
    院95年度台上字第4264號判決意旨參照）是駕駛人除客觀上
    需有肇事致人受傷、不為報警、救護或留待現場等必要措施
    外，尚須主觀上有逃逸之故意，始得依前開條項規定處罰。
    查異議人辯稱於本件車禍發生後曾下車查看機車騎士乙○○
    之傷勢，並以電話聯絡乙○○家人前來處理，嗣舉發機關亦
    係經由異議人之行動電話號碼聯絡異議人等情，核與乙○○
    於警詢、偵訊及本院訊問時所證情節相符，且有行動電話雙
    向通聯紀錄及臺北縣政府警察局汐止分局交通分隊報告1 份
    附於臺灣士林地方法院檢察署99年度偵字第4810號卷可憑，
    是異議人辯稱乙○○可以異議人之行動電話聯絡得異議人等
    語，即堪以採信，據此以觀，異議人雖未報警、未呼叫救護
    車，且於乙○○家人抵達前，即逕行離去車禍現場，然其並
    非全然未留下聯絡之方法，是異議人辯稱其並無肇事逃逸之
    故意等語，即非無稽，再參諸乙○○於本院99年6 月25日訊
    問時到庭結證稱：「他（本院按：即異議人）問我有沒有事
    ，我跟他說我右臉頰很痛，牙齒好像都掉下來，他就趕快到
    車上拿衛生紙止血，把我從地上攙扶到路旁邊，當時我還有
    一點意識，而且我家就在附近，所以我請異議人打電話給我
    的家人，打通之後是我自己跟我媽媽通話，我跟我媽媽說我
    發生車禍請他趕快來處理，通話結束之後，異議人問我要不
    要緊，我跟他說我嘴巴這邊很痛，他又問我有沒有關係，這
    時我頭很暈我不知道跟他說什麼，他就說沒有什麼關係的話
    他要先去送貨，那時我頭很暈我忘記我有無同意他先離開，
    之後他說他要送貨就先走了，過一下我爸爸媽媽過來，我爸
    爸就趕快回家開車送我到汐止醫院，後來警察是依據我們提
    供異議人以他電話跟我家人聯絡時所顯示之電話號碼追查到
    異議人。」、「因為警察通知他來我家看我，之後都沒有跟
    我聯絡，保險公司也不予理會，所以警察問我時我才會憑我
    印象中沒有留存有同意他離開的記憶回答，說異議人未經我
    同意就先行離開現場，但是事實上可以從診斷證明書看出車
    禍發生後我意識不清有輕微腦震盪，一直到10點多才意識清
    楚，所以我今天在法院所講的話才是真實，並非因與異議人
    達成和解才故意作有利異議人之證言，實際上異議人跟我講
    說他因送貨要先行離開時，我真的不記得有答應過他可以離
    開或不答應他可以離開」等語，足見異議人於離開車禍現場
    前，確曾詢問過乙○○之意見，至乙○○雖不復記憶是否應
    允異議人先行離去，惟佐以異議人留下己身行動電話號碼供
    乙○○聯絡，無從規避相關民、刑事責任，且異議人身為職
    業駕駛人，對於上開駕車肇事致人受傷逃逸，將遭受吊銷駕
    駛執照，1 年內禁考之交通法規，當知之甚稔，其要無於留
    下可供乙○○聯絡之行動電話線索情形下，甘冒賴以維生之
    駕駛執照遭吊扣之風險，而逃逸現場之必要，本院因認異議
    人辯稱係徵得乙○○同意後離去車禍現場等語，並非全然不
    可信。此外，復查無其他證據足認異議人主觀上有肇事逃逸
    之故意，自難僅憑異議人於客觀上肇事，且未報警處理，即
    離去現場之行為，推認異議人主觀上具有肇事逃逸之故意。
    又異議人於刑事案件偵查中認罪，經檢察官為緩起訴處分在
    案（臺灣士林地方法院檢察署99年度調偵字第397 號），惟
    此並不影響本案異議人有無交通違規之實質判斷，附此敘明
    。
五、據上論斷，應依道路交通管理處罰條例第87條第2 項、道路
    交通案件處理辦法第20條，裁定如主文。
中    華    民    國    99    年    8     月    23    日
                  交通法庭法  官  劉桂金
以上正本證明與原本無異。
對於本件裁定如有不服，應於收受送達後5日內，向本院提出抗
告書狀，敘述抗告之理由，抗告於臺灣高等法院。
中    華    民    國    99    年    8     月    23    日
                          書記官  劉如純

司法院資訊處製作；財團法人民間司法改革基金會備份。
